【裁判字號】    97,上,137
【裁判日期】    970819
【裁判案由】    確認本票債權不存在
【裁判全文】
臺灣高等法院民事判決                   97年度上字第137號
上  訴  人  乙○○
訴訟代理人  甲○○
被  上訴人  高林實業股份有限公司
法定代理人  丙○○
訴訟代理人  丁○○
上列當事人間確認本票債權不存在事件，上訴人對於中華民國96
年12月27日台灣台北地方法院96年度訴字第2300號第一審判決提
起上訴，本院於97年8月5日言詞辯論終結，判決如下：
    主  文
上訴駁回。
第二審訴訟費用由上訴人負擔。
    事實及理由
壹、程序方面：
一、因本於票據有所請求而涉訟者，不問其標的金額或價額一律
    適用簡易程序，又應適用簡易訴訟程序之事件，第二審法院
    不得以第一審法院行通常訴訟程序而廢棄原判決，前項情形
    ，應適用簡易訴訟事件第二審程序之規定，民事訴訟第427
    條第2項第1款、第451條之1分別定有明文。給付票款之訴，
    本質上即含有確認之訴之性質，給付之訴既應適用簡易訴訟
    程序，範圍較狹之確認訴訟當然亦應適用簡易訴訟程序。查
    上訴人主張被上訴人聲請原法院96年度票字第9756號裁定准
    予強制執行之本票，並非其所簽發而係遭人偽造，被上訴人
    則以系爭本票係上訴人所簽發而為真正等語置辯，是本件乃
    兩造就系爭本票債權是否存在而涉訟，自應適用簡易訴訟程
    序。原審誤行通常訴訟程序，容有未合。依上揭規定，本件
    應適用簡易訴訟事件第二審程序，先予敘明。
二、按確認法律關係之訴，非原告有即受確認判決之法律上利益
    者，不得提起之，民事訴訟法第247條第1項前段定有明文。
    上訴人提起確認之訴，須其主張之法律關係存否在當事人間
    不明確，致上訴人之權利或其他法律上之地位有不安之危險
    ，能以確認判決予以除去之必要，其在法律上始有受判決之
    利益（最高法院86年台上字第3050號判例意旨參照）。本件
    被上訴人以上訴人名義所簽發之本票，聲請原法院裁定准予
    強制執行，並經原法院96年度票字第9756號裁定本票准許強
    制執行，有該民事裁定影本1件附卷可稽 (見原審卷第31、3
    2頁)，被上訴人得隨時以上開裁定為執行名義，聲請對於上
    訴人財產為強制執行，是以，上訴人有即受強制執行之危險
    ，此等危險自得依確認判決加以除去，是上訴人提起本件確
    認之訴，自有確認利益。
貳、實體方面：
一、上訴人起訴主張：被上訴人所持有上訴人與訴外人黃文美、
    大同保全股份有限公司（下稱大同保全公司）、大同公寓大
    廈管理維護企業有限公司（下稱大同管理公司）於民國94年
    3月19日共同簽發，票面金額為新臺幣（下同）360萬元，未
    載到期日之本票乙紙（下稱系爭本票），已據被上訴人持向
    原法院聲請強制執行獲准，惟系爭本票並非上訴人親自或授
    權他人簽發，系爭本票上之簽名筆跡，與上訴人平日之簽名
    筆跡不符，所用印章亦非上訴人所有，顯係遭他人偽造。訴
    外人黃文美於94年3月29日與被上訴人簽訂之附條件買賣契
    約書（下稱系爭附條件買賣契約書），雖記載上訴人為連帶
    保證人，惟被上訴人並未與上訴人對保，上訴人亦未曾提供
    身分證及薪資證明等影本予被上訴人，足見系爭本票上上訴
    人之簽名、蓋章均係遭他人偽造，上訴人與被上訴人間並無
    票據法律關係存在，請求判決確認原法院96年度票字第7956
    號裁定命上訴人給付被上訴人2,534,400元及自96年1月15日
    起至清償日止，按年利率百分之18計算之利息之本票債權不
    存在等語。原審為上訴人敗訴之判決，經上訴人提出上訴，
    並聲明：(1)原判決廢棄；(2)確認台灣台北地方法院96年度票
    字第7956號裁定命上訴人給付被上訴人2,534,400元及自96
    年1月15日起至清償日止，按年利率百分之18計算之利息之
    本票債權不存在。
二、被上訴人則以：被上訴人持上訴人與訴外人黃文美、大同保
    全公司、大同管理公司共同簽發之系爭本票，向原法院聲請
    本票裁定獲准，上訴人雖主張系爭本票上「乙○○」之簽名
    、蓋章為偽造，然被上訴人之承辦人員曹祥芸證稱系爭本票
    係由其當面交予上訴人簽發，倘上訴人主張系爭本票簽名、
    蓋章為偽造，自應負舉證責任。又上訴人曾交付94年1月至3
    月於服務單位內政部警政署基隆港務局（下稱基隆港務局）
    之薪俸證明影本供證人曹祥芸對保，薪資資料乃個人私密文
    件，倘非上訴人提供，被上訴人根本無從取得。另觀諸系爭
    附條件買賣契約書所示，其上「乙○○」之簽名與上訴人於
    訴外人花蓮中小企業銀行借款契約上簽名之筆跡相符，足證
    系爭本票確係上訴人所簽發，上訴人自應負票據責任等語，
    資為抗辯。於原審聲明：原告之訴駁回。嗣經上訴人提起上
    訴後，答辯聲明：上訴駁回。
三、查證人黃文美與被上訴人於94年3月29日訂有附條件買賣契
    約書，並且載明上訴人為連帶保證人。被上訴人以系爭本票
    聲請原法院95年度票字第9756號本票裁定獲准，有民事裁定
    、附條件買賣契約書等影本各1件附卷可稽，（見原審卷第
    27 、31、32頁），復經本院調取原法院96年度票字第9756
    號卷宗核閱屬實，兩造亦無爭執，堪以認定。
四、上訴人主張系爭本票並非上訴人親自或授權他人簽發，系爭
    本票上之簽名筆跡，與上訴人平日之簽名筆跡不符，所用印
    章亦非上訴人所有，顯係遭他人偽造等語，但為被上訴人所
    否認，並以上開情詞置辯，是以，本件之爭點在於系爭本票
    上關於上訴人之簽名、印文是否為真正？經查：
(一)按本票固為無因證券，然僅本票債權人就本票作成前之債務
    關係，無庸證明其原因而已，至於該本票本身是否真正，即
    是否為發票人所作成，仍應由本票債權人負證明之責（最高
    法院50年台上字第1659號判例、86年度台上第2097號判決意
    旨參照）。被上訴人持有系爭本票，業據提出系爭本票1紙
    為證（見本院卷第104頁正反面），而其已持系爭本票聲請
    原法院96年度票字第7956號裁定本票債權准予強制執行，有
    該民事裁定影本1件附卷可稽（見原審卷第31、32頁），復
    經本院調閱該案卷宗屬實，惟上訴人以系爭本票上「乙○○
    」之簽名及方章印文非真正為由，請求確認系爭本票債權不
    存在，自應由被上訴人就其所主張系爭本票上發票人簽名及
    印文為上訴人所為，系爭本票確係由上訴人所簽發，負舉證
    責任。被上訴人辯稱系爭本票之真正，應由上訴人負舉證責
    任，要無可取
(二)上訴人雖主張被上訴人未曾因與黃文美簽立系爭附條件買賣
    契約，派人至伊辦公司，與伊本人對保云云，惟被上訴人辯
    稱訴外人黃文美於94年3月以上訴人、訴外人大同保全公司
    、大同管理公司為連帶保證人，向伊以附條件買賣之方式，
    購買BMW廠牌、型號：735LIA、車牌號碼：5559- KF號自用
    小客車1台。上訴人乃簽訂附條件買賣契約書、車輛動產抵
    押契約，並與訴外人大同保全公司、大同管理公司及證人黃
    文美共同簽發系爭本票以擔保債務之清償。伊並指派公司職
    員曹祥芸對保無誤等語，業據提出附條件買賣契約書暨設定
    登記申請書、車輛動產抵押契約書、薪資證明、買賣標的物
    交貨與驗收證明書、票據授權書、同意書、國民身分證、駕
    駛執照、全民健康保險證、汽車新領牌登記書、進口與貨物
    稅完（免）稅證明書、統一發票、建物所有權狀、土地所有
    權狀、附條件買賣申購書、分期票據明細表、財團法人金融
    聯合徵信中心徵信資料、公司基本資料查詢、存摺內頁、土
    地登記第二類謄本、建物登記第二類謄本等件影本為證（見
    原審卷第27、28、76、339至353頁；本院卷笫116至156頁）
    ，復有大桐汽車股份有限公司訂購書影本1紙附卷可稽（見
    本院卷第162頁），且經證人即被上訴人公司承辦人員曹祥
    芸於原審證稱：「（問：是否認識原告？）是我去跟他對保
    ，就是現場的原告。我到基隆原告的辦公室，打電話給他叫
    他下來跟我對保，在路邊簽名、蓋章，本票及契約書。那是
    94年3月19日以後，確實日期不記得，我有收到他的身分證
    影本。這個負責人黃文美與我們公司有買賣車子，原告是大
    同保全股份有限公司的股東，原告當保證人…」「（提示本
    票影本，問：當時是否是原告簽的？）是」「（提示附條件
    買賣契約書，問：是否是原告簽名對保？）是」「（問：對
    保日期確實是哪一天？）94年3月20日至23日之間」「我當
    時約定對保時間，他給我一個地址、電話，有告訴我是在基
    隆港警局服務，我不知道怎麼走，他告訴我如何走，我們約
    在外面，他的電話、地址有寫在客戶申購書…」「（問：當
    初薪資證明是誰交給你的？是原告乙○○親自交給我的」等
    語明確（見原審卷第23頁正反面、第24頁、第143頁反面）
    ，足見證人曹祥芸係前往上訴人之辦公處所對保，並於對保
    時取得系爭本票。又參諸證人即被上訴人公司業務助理林思
    吟證稱：「（提示附條件買賣契約書，問：是否見過？）有
    ，曹祥芸跟借貸人及保證人對保完成後，經公司核准，撥款
    後，我在契約書上面書寫客戶的基本資料」「（問：公司的
    對保流程如何？）車主去車行看車，由車行介紹貸款公司，
    通知我們業務去對保，業務與客人約時間，業務對保完之後
    ，經貸款銀行核准撥款後，我才填寫資料，業務會將全部貸
    款相關資料交給我整理」「（問：向貸款銀行借貸是否須附
    條件買賣契約書？）我們就是貸款公司，本件沒有向銀行借
    貸，我們是融資公司，公司在撥款之前要先看附條件買賣契
    約書，是否有對保完成及本票原本，客戶基本資料 (工作地
    點、職稱、住家、電話)、身分證影本、薪資證明影本、付
    款方式」「業務對保完成，將保證人身分證影本、薪資證明
    影本一起交給我」等語（見原審卷第323頁背面至324頁）明
    確，益見證人曹祥芸與上訴人完成對保手續，並經被上訴人
    公司核對附條件買賣契約書是否完成對保、本票原本、客戶
    基本資料（工作地點、職稱、住家、電話）、身分證影本、
    薪資證明影本等資料相符後始撥款，證人林思吟則在上訴人
    、證人曹祥芸及證人黃文美已簽名、蓋章之契約書上，書寫
    買方（借款人）的基本資料、買賣條件、車子年份、車種、
    型式、車號、付款條件、付款明細、車主黃文美與保證人即
    上訴人之地址等資料。證人曹祥芸就對保之地點，縱未能詳
    盡描述，惟依其所述，對保地點係位於基隆，且在警察局對
    海部分，已與上訴人自認其於94年3月間上班地點在基隆港
    務局，旁邊有海等語（見原審卷第213頁）相符。況身分證
    影本及薪資證明影本均為個人重要證明文件，倘非上訴人親
    自交付，被上訴人如何能取得。甚且被上訴人因本件交易所
    留存上訴人之薪資單，領薪月份為94年1月至3月（見本院卷
    第130頁），核與證人曹祥芸證稱辦理對保之94年3月相符，
    上訴人雖主張薪資單係遭證人黃文美欺騙且盜用云云，然未
    舉證以實其說，是以，證人曹祥芸之上開證言，應可採信。
    又上訴人另以證人曹祥芸未能詳細證述對保時間與地點，否
    認其證言為真，然而，縱證人曹祥芸所稱之對保時間與契約
    上所記載者有誤，但不影響契約當事人之合意。證人曹祥芸
    對於本件對保之細節，雖與卷證資料略有出入，然此或因時
    隔已久，記憶難免糢糊，亦與常情無違，堪認證人曹祥芸所
    證述其確與上訴人對保，並非子虛，尚可憑信。另參以證人
    黃文美於原審證稱：「（問：為何要找原告來簽名？）因為
    我之前與原告是同事，辭職後我開公司，邀約原告當我公司
    的股東，因為他是公務人員，所以他以他太太的名義當我公
    司的股東」「（問：既然是他太太甲○○為股柬，為何是由
    原告簽本票？）因為這本票是為買車才簽立的，這件事情原
    告也知道，我問原告是否願意當保人，他也同意。因為這本
    票是為買車才簽立的，這件事情原告也知道，我問原告是否
    願意當保人，他也同意…」「（問：原告是在何時、何地告
    訴你同意當保人？）大同保全公司的辦公室，是在94年3月
    15日左右」「（問：原告在本票簽名時，你是否在場？）我
    沒有在場，本來約好在我辦公室簽名的時間，後來因為原告
    臨時有事，所以由我先對保後，再由曹先生去找原告對保」
    等語（見原審卷第145頁正反面），益徵系爭附條件買賣契
    約書、車輛動產抵押契約書及本票上之上訴人人簽名及印章
    ，係由證人曹祥芸於94年3月20日至23日間某日，前往上訴
    人人辦公處所辦理對保，由上訴人提供證件資料後，親自簽
    名用印。是被上訴人辯稱黃文美邀上訴人為系爭附條件買賣
    契約之連帶保證人，上訴人才與黃文美、大同保全公司、大
    同管理公司共同簽發系爭本票等語，應可採取。
(二)上訴人以證人黃文美於94年3月15日向被上訴人購車，竟未
    經上訴人之同意或授權，先行偽刻其印章後，在附條件買賣
    契約書、車輛動產抵押契約書上連帶保證人欄位，接續偽造
    上訴人之簽名及偽蓋上訴人之印章，以為上訴人同意擔任連
    帶保證人之意，並持之交付被上訴人公司承辦人員以為行使
    。至同年月19日，復意圖供行使之用，除以由其擔任負責人
    之大同保全公司、大同管理公司及本人名義簽發系爭本票外
    ，另在發票人欄位偽冒上訴人之簽名，以為上訴人共同簽發
    本票之意，並交付被上訴人公司以為行使。因認被上訴人涉
    犯刑法偽造文書及偽造有價證券罪嫌，乃向臺灣臺北地方法
    院檢察署提出告訴，經檢察官偵查之結果，亦認證人黃文美
    無偽造文書、有價證券行為而罪嫌不足，為不起訴之處分，
    有臺灣臺北地方法院檢察署96年度偵字第1373 1號檢察官不
    起訴處分書影本1件附卷可稽（本院卷第65、66頁），復經
    本院調取該刑事案卷核實無誤。是本件並無證據足資證明系
    爭本票係由證人黃文美所偽造，上訴人為此主張，自難信為
    真實。
(三)上訴人另主張系爭本票上「乙○○」簽名之筆跡，與其平日
    簽名筆跡不符，並提出基隆港務局94年度上半年職員簽到（
    退）簿為證（見原審卷第108頁），惟一般人之筆跡非無可
    能由於調整書寫習慣、握筆方式或刻意改變字體等原因而有
    所改變，此由上訴人於原審當庭書寫自己姓名之筆跡30次（
    見原審卷第26頁），與其提出之基隆港務局94年度上半年職
    員簽到（退）簿上其所為之簽名互相比對，兩者者在運筆、
    走勢及筆畫突出與否，亦非完全一致可證。又上訴人自認於
    93年間曾向花蓮區中小企業銀行、三信商業銀行桃園分行（
    下稱三信商業銀行）及國泰世華銀行北桃園分行（下稱國泰
    世華銀行）貸款或擔任連帶保證人（見原審卷第325頁背面
    ），經原審向上開金融機構調取上訴人辦理貸款或擔任連帶
    保證人而親筆簽名之相關資料，送請內政部警政署刑事警察
    局（下稱刑事警察局）鑑定之結果，認系爭本票發票人欄內
    「乙○○」之簽名，與上訴人於花蓮區中小企業銀行借款契
    約、三信商業銀行約定書及國泰世華銀行現金卡申請書、本
    票及消費者信用貸款申請書上所書寫「乙○○」之簽名筆跡
    相符，有該局96年10月24日刑鑑字第0960159315號鑑定書在
    卷可稽（見原審卷第368頁）。上訴人雖主張送鑑資料並無
    其所提出之基隆港務局94年度上半年職員簽到（退）簿，被
    上訴人公司明知持有本院卷附同意書原本（見本院卷第129
    頁），卻隱瞞未一併送鑑定，故鑑定結果不可採等語，惟前
    開刑事警察局鑑定所採憑之送鑑資料，既係上訴人所自認親
    筆簽名之字跡，且該筆跡經鑑定結果確與系爭本票上「乙○
    ○」之簽名相符，至於是否與上訴人所提出之基隆港務局94
    年度上半年職員簽到（退）簿或本院卷附同意書上「乙○○
    」之簽名相符（見本院卷第129頁），已無礙於系爭本票上
    發票人欄「乙○○」之簽名與上訴人所為其他簽名筆跡相符
    之鑑定結果。是上訴人此部分主張，要無可取。又上開鑑定
    結果雖認系爭本票上「乙○○」之印文與花蓮區中小企業銀
    行借款契約、三信商業銀行約定書及國泰世華銀行本票上之
    「乙○○」印文不相符，惟依吾人社會生活之一般經驗，一
    人同時擁有數種不同樣式、字體之印章，以因應各種社會交
    易，極為普遍，尚不能僅以印文樣式之不同，遽認系爭本票
    上發票人「乙○○」之印文，係出於他人之偽造。
五、綜上所述，系爭本票確係上訴人所簽發，上訴人主張系爭本
    票關於上訴人簽名、蓋章部分均係偽造，被上訴人就系爭本
    票之權利不存在等語，為不可採，被上訴人既持有系爭本票
    ，其行使票據上權利，聲請原法院裁定准予強制執行，核屬
    有據，從而，上訴人請求確認原法院96年度票字第7956號裁
    定命上訴人給付被上訴人2,534,400元及自96年1月15日起至
    清償日止，按年息百分之18計算之利息之本票債權不存在，
    為無理由，不應准許。上訴意旨指摘原判決不當，求予廢棄
    改判，為無理由，應予駁回。
六、本件事證已臻明確，兩造其餘攻擊防禦方法，經本院審酌後
    ，或與本件之爭點無涉，或對本件判決之勝負不生影響，爰
    不逐一論列，附此敘明。
七、據上論結，本件上訴為無理由，依民事訴訟法第451條之1第
    2項、第436條之1第3項、第449條第1項、第78條，判決如主
    文。
中    華    民    國    97    年    8    月    19     日
                    民事第十一庭
                        審判長法  官  鄭雅萍
                              法  官  蘇芹英
                              法  官  徐福晉
以上正本係照原本作成。
本件當事人須以本判決適用法律顯有錯誤為上訴理由時，始得於
本判決送達後二十日內向本院提出上訴狀，如已於本判決宣示後
送達前提起上訴者，應於判決送達後十日內補具上訴理由 (均按
他造當事人之人數附繕本)，並經本院許可後方得上訴最高法院
。
中    華    民    國    97    年    8     月    19    日
                              書記官  黃瑞芬


司法院資訊處製作；財團法人民間司法改革基金會備份。
